臺灣高等法院民事判決　　　　　　　　　　　　　　　　九十三年度上字第五七號
　　上　訴　人　乙○○
　　訴訟代理人　張運才律師
　　被　上訴人　國立臺灣大學醫學院附設醫院
　　法定代理人　李源德
　　被　上訴人　甲○○
　　共　　　同
　　訴訟代理人　邱錦添律師
　　　　　　　　周立仁律師
右當事人間請求損害賠償事件，上訴人對於中華民國九十二年十一月二十八日臺灣臺
北地方法院九十一年度重訴字第二四０一號第一審判決提起上訴，經本院於九十三年
五月四日言詞辯論終結，判決如左：
    主      文
上訴駁回。
第二審訴訟費用由上訴人負擔。
    事      實
甲、上訴人方面：
    一、聲明：(一)原判決廢棄。(二)被上訴人應連帶給付上訴人新臺幣（下同）三百萬
        元及自起訴狀繕本送達之翌日起至清償日止，按年息百分之五計算之利息。
        (三)願供擔保請准宣告假執行。
    二、陳述：除與原判決記載相同部分，予以引用外，並補稱略以：
        (一)本件係依民法第一百九十五條第一項前段規定，請求非財產上之損害賠償
          。
        (二)被上訴人甲○○為上訴人施行腰椎手術，所植入之鋼釘位置錯誤，致壓迫
          神經，又非可旋轉之螺絲鋼釘，以致不能拔除，或拔除有危及生命之虞，
          自有過失。
        (三)臺灣臺北地方法院檢察署徒憑行政院衛生署醫事審議委員會之事後鑑定，
          並排除臺北市政府衛生局醫事審議委員會有利於上訴人之鑑定，以九十年
          度偵字一三八六一號對被上訴人甲○○為不起訴處分，復因上訴人遲誤聲
          請再議之法定期間，遂告確定，尚難據此認定被上訴人甲○○無業務過失
          。
        (四)被上訴人國立臺灣大學醫學院附設醫院（下稱臺大醫院）選任、監督其受
          僱人即被上訴人甲○○，縱已盡相當之注意，亦難解免其無過失責任，應
          與被上訴人甲○○連帶賠償損害。
    三、證據：除援用原審之立證方法外，並補提出
        雷衍聲。
乙、被上訴人方面：
    一、聲明：如主文所示。
    二、陳述：除與原判決記載相同部分，予以引用外，並補稱略以：
        (一)本件經行政院衛生署醫事審議委員會前後兩次鑑定，均認被上訴人甲○○
          並無疏失。
        (二)退萬步言，縱認被上訴人構成侵權行為，惟上訴人自認其於民國（下同）
          八十八年八、九月間照Ｘ光時，即已知悉因鋼釘壓迫神經造成疼痛，則上
          訴人直至九十一年八月十九日始提起本件訴訟，其請求權亦已罹於二年時
          效而消滅。
    三、證據：援用原審之立證方法。
丙、本院依職權調閱臺灣臺北地方法院檢察署九十年度偵字第一三八六一號被上訴人
    甲○○業務過失傷害案件全卷，及函請臺北市立和平醫院（下稱和平醫院）查復
    上訴人於九十一年二月六日及同年八月五日在該醫院接受骨科手術之診斷及處理
    情形。
    理      由
一、本件上訴人起訴主張：被上訴人甲○○係被上訴人臺大醫院之受僱醫師，於八十
    八年一月二十七日為上訴人施行腰椎手術，植入八根鋼釘，惟其中四根鋼釘植入
    位置錯誤，致壓迫神經，使上訴人手術後每日疼痛不已，無法入眠，經和平醫院
    診斷，認該四根鋼釘如不予拔除，有成為植物人之虞，惟和平醫院醫師為上訴人
    施行手術欲拔除鋼釘時，發現被上訴人甲○○為上訴人植入之鋼釘為一般性鋼釘
    而非可旋轉之螺絲鋼釘，如硬性拔除，恐危及生命安全，故未拔除。上訴人因被
    上訴人甲○○施行手術不當，已經中度肢障形成殘廢，精神痛苦不堪，被上訴人
    甲○○就上訴人所受非財產上之損害，應負侵權行為損害賠償責任；而被上訴人
    臺大醫院為被上訴人甲○○之僱用人，對於被上訴人甲○○執行業務造成上訴人
    之損害，應連帶負損害賠償責任等情，爰依民法第一百八十四條第一項前段、第
    一百八十八條第一項前段及第一百九十五條第一項前段規定，求為命被上訴人連
    帶賠償三百萬元及法定遲延利息之判決。
    被上訴人則以：上訴人因腰部、雙腿疼痛及行動困難，而接受腰椎手術治療，其
    手術後背部疼痛，並非被上訴人甲○○施行手術所致，被上訴人甲○○施行手術
    並無過失；退步言之，縱認上訴人得依侵權行為規定，請求上訴人連帶賠償損害
    ，惟其請求權亦已罹於二年時效而消滅等語，資為抗辯。
二、經查，上訴人主張被上訴人甲○○係被上訴人臺大醫院之受僱醫師，於八十八年
    一月二十七日為上訴人施行腰椎手術，手術過程中植入八根鋼釘之事實，為被上
    訴人所不爭執，並有上訴人於臺大醫院之住院病歷可稽（見外放證物），固堪信
    為真實。
三、惟按損害賠償之債，以有損害之發生及有責任原因之事實，並二者之間，有相當
    因果關係為成立要件。如不合於此項成立要件者，即難謂有損害賠償請求權存在
    （最高法院四十八年臺上字第四八一號判例參照）。本件上訴人主張被上訴人甲
    ○○為其施行腰椎手術，所植入之鋼釘中有四根位置錯誤，致壓迫神經，又因其
    植入一般性鋼釘而非可旋轉之螺絲鋼釘，無法拔除，致其手術後疼痛不已，並因
    此成為中度肢障云云，固據其提出財團法人振興復健醫學中心（下稱振興醫院）
    診斷證明書、和平醫院診斷證明書、上海海員醫院門診自管卡、行政院國軍退除
    役官兵輔導委員會臺北榮民總醫院（下稱臺北榮民總醫院）診斷證明書、Ｘ光報
    告單、Ｘ光片及障礙手冊為證（見原審卷廿七至三八、五八頁及外放證物）。惟
    經核上開振興醫院診斷證明書僅記載：「腰椎第二至第五節退化神經壓迫術後（
    臺大醫院）仍持續疼痛及兩下肢麻痛」；而和平醫院診斷證明書亦僅記載：「腰
    部失敗症候群」；另臺北榮民總醫院診斷證明書亦僅記載：「腰椎退化性關節炎
    經脊椎手術後」、「目前Ｘ光片顯示內有固定器，磁振造影顯示有神經管腔狹窄
    併神經壓迫」，均難據為證明確有如上訴人所主張之手術鋼釘壓迫神經之情形 。
    雖上訴人嗣於九十一年八月四日至和平醫院急診主訴腰椎疼痛，要求拔除以前固
    定的脊椎後固定物，惟查和平醫院為上訴人施行手術前，僅以Ｘ光確定有固定物
    在體內，並未、且無從經由檢查方式確認上訴人之腰痛係其體內固定物壓迫神經
    所致，而因手術中發現所有鋼釘已被後融合之骨頭蓋住，除非將上面的骨頭做大
    量的破壞，無法拔除，經與上訴人家屬溝通後，未再多作任何破壞即縫合傷口，
    終未拔除該固定物，亦無法判斷上訴人之疼痛是否與固定物有關等情，業據證人
    即和平醫院醫師雷衍聲到場證述明確（見本院卷五六至五八頁），並有和平醫院
    九十三年二月二十四日北市和醫病字第０九三六０一二三四００號函足稽（見本
    院卷廿九頁）；再經參酌上訴人於八十八年七月二十七日在臺大醫院手術前即有
    下背疼痛之症狀，有臺大醫院病歷記載可稽（見外放證物臺大醫院出院病歷摘要
    ）；且本件醫療糾紛事件，曾經臺灣臺北地方法院檢察署囑託行政院衛生署醫事
    審議委員會鑑定結果，亦認為「大多數腰椎手術後之老年人，多少有不同程度的
    背痛現象，背痛未治癒，不能斷定是醫師的疏失」，有該署醫事審議委員會第八
    九三三三號鑑定書足按（見本院卷七八至八０頁），益見上訴人所主張被上訴人
    甲○○為伊施行手術之鋼釘壓迫神經云云，殊不足據。又目前脊椎固定大多以椎
    弓根釘固定系統實施手術，被上訴人甲○○亦係以此方式為上訴人進行手術，而
    骨科手術用鋼釘均有螺紋，可以取出拔除，亦據證人雷衍聲到場證述屬實（見本
    院卷五七頁），並經原審囑託行政院衛生署醫事審議委員會以九二０一六三號鑑
    定意見認為：「(一)病患（指上訴人）在臺大醫院施行腰椎手術所植入之鋼釘是可
    以拔除的。(二)一般腰椎手術植入之鋼釘通常皆可拔除。脊椎鋼釘內定固定是用來
    矯正或固定之工具，當脊椎間所植入的骨頭已癒合，即達到長久穩定的目的，故
    此時鋼釘等內固定器可以拔除。但通常不拔除亦對身體無影響，除非有內固定器
    鬆脫或感染之少數情形下，始需要拔除」（見原審卷八六至八八頁）。足見上訴
    人體內鋼釘之所以未能拔除，全係因已被後融合之骨頭蓋住，而非因被上訴人甲
    ○○使用不當鋼釘所致，則上訴人所主張被上訴人甲○○以一般性鋼釘取代螺紋
    鋼釘，以致無法拔除，使其持續受疼痛之苦云云，亦不足取。況被上訴人於上訴
    人之手術過程並無疏失，已據行政院衛生署醫事審議委員會鑑定屬實，有該會八
    九三三三號鑑定書可據（見本院卷七九頁），而上訴人復始終不能舉證證明臺北
    市政府衛生局曾為有利於其之鑑定之事實，且被上訴人甲○○因此所涉及刑責部
    分，亦經臺灣臺北地方法院檢察署檢察官以九十年度偵字第一三八六一號以被上
    訴人甲○○犯罪嫌疑不足為由，為不起訴處分確定（見原審卷四六至四八頁），
    業據本院調取該偵查卷宗核閱屬實，自難認為被上訴人甲○○於手術過程有何過
    失。
四、綜上所述，上訴人既不能證明被上訴人甲○○有因過失不法侵害上訴人權利之行
    為，被上訴人甲○○自不負損害賠償責任，而被上訴人臺大醫院自亦無從與之連
    帶負損害賠償責任。則上訴人本於侵權行為之法則，請求被上訴人連帶賠償非財
    產上之損害三百萬元及法定遲延利息，自屬不應准許。從而原審所為上訴人敗訴
    之判決，並無不合。上訴論旨指摘原判決不當，求予廢棄改判，為無理由，應予
    駁回。
五、至兩造其餘之攻擊或防禦方法及未經援用之證據，經本院斟酌後，認為均不足以
    影響本判決之結果，自無逐一詳予論駁之必要，併此敘明。
六、據上論結，本件上訴為無理由，依民事訴訟法第四百四十九條第一項、第七十八
    條，判決如主文。
中　　　華　　　民　　　國　　九十三　　年　　　五　　　月　　 十八 　　日
                              民事第七庭
                                  審判長法  官  林  鄉  誠
                                        法  官  王  聖  惠
                                        法  官  梁  玉  芬
正本係照原本作成。
如不服本判決，應於收受送達後二十日內向本院提出上訴書狀，其未表明上訴理由者
，應於提出上訴後二十日內向本院補提理由書狀（均須按他造當事人之人數附繕本）
上訴時應提出委任律師或具有律師資格之人之委任狀；委任有律師資格者，另應附具
律師資格證書及釋明委任人與受任人有民事訴訟法第四百六十六條之一第一項但書或
第二項（詳附註）所定關係之釋明文書影本。
中　　　華　　　民　　　國　　九十三　　年　　　五　　　月　　 十八 　　日
　　　　　　　　　　　　　　　　　　　　書記官  常  淑  慧
附註：
民事訴訟法第四百六十六條之一（第一項、第二項）：
對於第二審判決上訴，上訴人應委任律師為訴訟代理人。但上訴人或其他法定代理人
具有律師資格者，不在此限。
上訴人之配偶、三親等內之血親、二親等內之姻親，或上訴人為法人、中央或地方機
關時，其所屬專任人員具有律師資格並經法院認為適當者，亦得為第三審訴訟代理人
。
